ACORDAO-COMPLETO-2534816

ACÓRDÃO 2731/2022 ATA 15/2022 - PRIMEIRA CÂMARA

VISTA, relatada e discutida esta tomada de contas especial instaurada pelo Banco do Nordeste do Brasil contra Luiz Carlos Cabral Júnior em virtude da ausência de comprovação da correta aplicação de recursos do Convênio Fundeci 2008/092, firmado com a Fundação de Desenvolvimento Regional para execução de pesquisa relativa a tecnologias para produção de ovinos e caprinos no semiárido.
	ACORDAM os Ministros do Tribunal de Contas da União, reunidos em sessão da 1ª Câmara, ante as razões expostas pelo Relator e com fundamento nos arts. 169, inciso VI, e 212 do Regimento Interno, em:
	9.1. considerar revel Luiz Carlos Cabral Júnior;
	9.2. arquivar os autos sem julgamento do mérito, em face da ausência de pressupostos para desenvolvimento válido e regular do processo;
	9.3. encaminhar cópia deste Acórdão ao responsável e ao Banco do Nordeste do Brasil S/A, com a informação de que a íntegra do Relatório e do Voto que o fundamentam está disponível no endereço eletrônico www.tcu.gov.br/acordaos.

Tomada de contas especial decorrente da ausência de comprovação da correta aplicação de recursos de convênio.

Primeira Câmara

Banco do Nordeste do Brasil S/A

3. Responsável: Luiz Carlos Cabral Junior (XXX.674.866-XX)

13.1. Ministros presentes: Walton Alencar Rodrigues (Presidente), Benjamin Zymler e Jorge Oliveira (Relator).
13.2. Ministro-Substituto convocado: Augusto Sherman Cavalcanti.
13.3. Ministro-Substituto presente: Weder de Oliveira.

JORGE OLIVEIRA

Adoto como relatório o parecer do Ministério Público junto ao TCU - MPTCU (peça 97) , a seguir transcrito: 
Trata-se de tomada de contas especial instaurada em desfavor do Sr. Luiz Carlos Cabral Júnior em razão da não comprovação da regular aplicação dos recursos federais repassados por meio do Convênio FUNDECI 2008/092 (vigência de 29/5/2008 a 29/5/2010; prazo para prestação de contas em 28/7/2010) , firmado entre o Banco do Nordeste S.A e a Fundação de Desenvolvimento Regional (FUNDER) , com a Embrapa-CTPSA como executora, tendo por objeto a execução de pesquisa intitulada "Do Campo para o Campo - Tecnologias para a Produção de Ovinos e Caprinos no Semiárido".
Após a instrução, a unidade técnica (peça 94) propôs que fosse declarada a revelia do responsável, Sr. Luiz Carlos Cabral Júnior (Diretor presidente de 1/8/2006 a 31/7/2010) , e que suas contas fossem julgadas irregulares, com fulcro no art. 16, III, "b" e "c", da Lei 8.443/92, condenando-o em débito nos valores de R$ 575,50, R$ 3.000,00 e R$ 87,23 (1º/8/2008) , montante reduzido, mas que perfaz o limite para instauração da TCE quanto somado aos débitos do responsável em outros processos. 
À vista dos elementos constantes dos autos, pedimos vênias para divergir da proposta da SecexTCE (peça 94) e propor que as presentes contas sejam arquivadas, sem julgamento do mérito, com fulcro no art. 169, VI e 212 do Regimento Interno/TCU, por ausência dos pressupostos para o desenvolvimento válido e regular do processo.
A despeito das providências de instrução e do contexto no qual os presentes autos se somam a outros, sucedendo o Sr. Luiz Carlos Cabral Júnior como único responsável por débitos atribuídos à FUNDER - extinta por sentença judicial em 27/7/2015 (peças 30 e 31, e ref. peça 37) - na condição de entidade privada convenente, é forçoso reconhecer o prejuízo à defesa em razão do longo período transcorrido sem notificação do ex-dirigente ora responsável.
Nesse sentido, o responsável foi presidente da extinta FUNDER no período de 1º/8/2006 a 31/7/2010, sendo o responsável pela celebração do convênio, gestão dos recursos financeiros e prestação de contas, com recebimento dos valores federais em 14/8/2008.
A irregularidade ocorreu em 28/7/2010 (prazo final para prestação de contas) e o responsável foi notificado pela autoridade administrativa em 21/5/2020 (peças 42 e 45) , sendo ordenada a sua citação em 18/8/2021 (peça 80) . A propósito, houve momentos na fase interna em que notificações relativas ao convênio foram dirigidas à entidade e, após a sua extinção, ao seu último dirigente, Sr. Luiz Alberto Rodrigues Ribeiro (presidente no período de 20/12/2010 a 27/7/2015) - respondendo ainda em 9/7/2019 (ref. peça 37) -, o qual, todavia, não foi responsável pelo convênio ao tempo de sua execução e prestação de contas.
Nessas condições, o longo transcurso de tempo sem a notificação e a citação compromete o exercício do contraditório e da ampla defesa com relação ao responsável nestes autos, ex-dirigente da extinta FUNDER.
Ademais, contrariamente ao prosseguimento do processo, o montante do débito caracteriza materialidade demasiadamente reduzida - R$ 6.147,16, atualizado em 1º/1/2017 -, o que afronta a racionalização processual, em que pese a tramitação de outras TCE relativas ao mesmo responsável."
	É o relatório.

não há

Procurador Marinus Eduardo De Vries Marsico

TOMADA DE CONTAS ESPECIAL. CONVÊNIO. NÃO COMPROVAÇÃO DA CORRETA APLICAÇÃO DOS RECURSOS. REVELIA. TRANSCURSO DE MAIS DE DEZ ANOS ENTRE OS FATOS E A CITAÇÃO DO RESPONSÁVEL. COMPROMETIMENTO DO CONTRADITÓRIO E DA AMPLA DEFESA. AUSÊNCIA DE PRESSUPOSTOS PARA DESENVOLVIMENTO VÁLIDO E REGULAR DO PROCESSO. ARQUIVAMENTO.

TOMADA DE CONTAS ESPECIAL (TCE)

Secretaria de Controle Externo de Tomada de Contas Especial - SecexTCE

O Banco do Nordeste do Brasil instaurou esta tomada de contas especial - TCE contra Luiz Carlos Cabral Júnior em virtude da ausência de comprovação da correta aplicação de recursos do Convênio Fundeci 2008/092, firmado com a Fundação de Desenvolvimento Regional - Funder para execução de pesquisa relativa a tecnologias para produção de ovinos e caprinos no semiárido.
2.	Diante da revelia do responsável e da existência de débitos a ele atribuídos em outros processos, a Secretaria de Controle Externo de Tomada de Contas Especial - SecexTCE, em pareceres uniformes, opinou pela irregularidade de suas contas e por sua condenação ao recolhimento das quantias de R$ 575,50, R$ 3.000,00 e R$ 87,23, em valores de 01/08/2008.
3.	O Ministério Público junto ao TCU - MPTCU discordou de tal encaminhamento e propôs o arquivamento dos autos, sem julgamento do mérito, em face da ausência de pressupostos para seu desenvolvimento válido e regular, uma vez que o prazo final para prestação de contas, que caracteriza a data de ocorrência da irregularidade, esgotou-se em 28/07/2010, enquanto o responsável somente teve sua citação ordenada em 18/08/2021.
4.	Endosso o posicionamento da Procuradoria, cuja manifestação incluo entre minhas razões de decidir.
5.	De fato, o responsável nestes autos foi signatário do convênio em questão e foi presidente da Funder de 01/08/2008 a 31/07/2010. Entretanto, no curso da instrução desta TCE, todas as notificações, inclusive na fase interna, foram endereçadas à Funder - extinta por sentença judicial em 27/07/2015 - e a seu último presidente, que não teve qualquer ingerência sobre a execução e a prestação de contas do ajuste em questão.
6.	Não obstante sua revelia e a existência de débitos a ele atribuídos em outras tomadas de contas especiais, o responsável, como apontou o MPTCU, somente teve sua citação ordenada mais de dez anos após a data de ocorrência da irregularidade que originou os débitos apurados neste feito, o que comprometeu o exercício da ampla defesa e do contraditório.
7.	Além desse óbice relevante, pesa contra o prosseguimento deste processo o baixo valor dos débitos nele apurados, o que corrobora a proposta de arquivamento à luz dos princípios da eficiência e da racionalidade administrativa.
	Dessa forma, ao acompanhar o Ministério Público, voto pela adoção da minuta de acórdão que trago a este Colegiado.
TCU, Sala das Sessões, em 17 de maio de 2022.
JORGE OLIVEIRA 
Relator